臺灣士林地方法院刑事判決　　　　93年度自更（一）字第5 號
自　訴　人　丁○○○
自訴代理人　蕭蒼澤律師
被　　　告　乙○○
選任辯護人　王志哲律師
上列被告因偽造文書案件，經自訴人提起自訴，本院於民國93年
4 月27日裁定駁回自訴（93年度自字第31號），嗣自訴人提起抗
告，由臺灣高等法院於93年7 月8 日撤銷原裁定，發回本院（93
年度抗字第312 號），本院判決如下：
    主  文
乙○○無罪。
    理  由
一、自訴意旨略以：自訴人丁○○○所有坐落臺北市南港區○○○路40巷7 號2 樓之房地，原租予他人，嗣於民國92年間，
    發覺原承租人已搬遷，且被告乙○○擅自於91年9 月3 日，
    將上開房地出租予第3 人丙○○，約定租期2 年，自91年9
    月7 日起至93年9 月7 日止，租金每月新臺幣（下同）1 萬
    6,000 元（經自訴人向承租人丙○○詢問，得知實為1 萬7,
    000 元），並於房屋租賃契約書之立契約人欄內冒簽丁○○○之署押，因認被告涉有刑法第210 條之偽造私文書罪嫌云
    云。
二、按犯罪事實應依證據認定之，無證據不得認定犯罪事實，又
    不能證明被告犯罪者，應諭知無罪之判決，刑事訴訟法第
    154 條第2 項、第301 條第1 項分別定有明文。次按認定不
    利於被告之事實，須依積極證據，苟積極證據不足為不利於
    被告事實之認定時，即應為有利於被告之認定，更不必有何
    有利之證據（最高法院30年上字第816 號判例參考）。
三、自訴人丁○○○認被告乙○○涉有刑法偽造文書罪嫌，無非
    係以：91年9 月3 日租賃契約書1 份執為論據。訊據被告乙○○堅決否認有何偽造文書之犯行，辯稱：是自訴人陸續持
    支票向伊借錢，但後來支票均退票，自訴人沒有辦法還錢，
    才約定將系爭房地過戶登記給伊，但要由伊代為繳納增值稅
    ，因為該房子上有公司登記，無法使用自用住宅用地優惠稅
    率，須繳交較高額之增值稅約130 多萬元，故2 人言明待公
    司遷走之後，1 年後再過戶登記，如此增值稅可以減半，因
    為自訴人已經將過戶相關資料都交給伊，伊就將系爭房子出
    租，在租賃契約上有寫自訴人名字，並寫自己為代理人，後
    來自訴人未將房子過戶，且伊發現其中竟有第2 順位抵押權
    ，才去法院聲請拍賣抵押物等語。經查：
  (一)被告於91年9 月3 日，就自訴人所有坐落臺北市南港區○○○路40巷7 號2 樓房屋（建物建號為臺北市○○區○○段3
    小段550 建號，土地地號為臺北市○○區○○段3 小段751
    、751 之1 地號），與案外人丙○○簽訂房屋租賃契約書，
    租期為91年9 月7 日起至93年9 月7 日止，租金為每月1 萬
    6,000 元，該租賃契約書上立契約人即出租人欄「丁○○○
    」之署押並非自訴人親簽，而係由被告所書寫，被告並在旁
    用印，書寫自己姓名、國民身分證統一編號、住址，記明為
    被告代理人之事實，業據被告坦承在卷，並經自訴人陳述及
    證人丙○○結證明確（本院94年6 月29日審判筆錄），復有
    土地及建物登記謄本、房屋租賃契約書各1 份附卷可稽，此
    部分事實洵堪認定。茲應審究者乃被告有無得到自訴人之授
    權而可以對系爭房屋為使用、收益？
  (二)被告辯稱：自訴人陸續以支票向伊調現借款，並以系爭房屋
    為擔保，設定最高限額抵押權200 萬元，後來又繼續借錢，
    故再提高設定抵押為480 萬元，自訴人迄今總計積欠600 多
    萬元，但所交付之支票及利息票均未兌現等情，業據自訴人
    自承在卷，並有被告提出之支票、退票理由單及抵押權設定
    資料在卷足憑，由上可知自訴人與被告之間確實有債權債務
    關係存在，自訴人猶積欠被告約600 多萬元債務。
  (三)被告與自訴人間就上開債務之處理方式為何，被告係辯以：
    自訴人與伊約定要把系爭房子過戶給伊，有交付所有權狀、
    印鑑證明等過戶相關資料，並且交出房子之鑰匙等語。經查
    ：
    1.就自訴人有無將系爭房地所有權狀等過戶資料交由被告持
      有乙節：
      (1)自訴人雖曾於91年3 月25日寄發存證信函予被告，內容
        略為：被告於農曆過年前借閱系爭建物及土地之所有權
        狀，即未歸還，故請求返還云云。惟被告隨即於同年4
        月24日以存證信函方式否認其說，其回覆以：自訴人陸
        續以14張支票調現，借款共639 萬元，因自訴人無法償
        還，故2 人於90年12月中旬商議，屆期支票未兌現，則
        將系爭房屋出賣給被告，自訴人並提供印鑑證明、身分
        證影本及有關辦理移轉登記之相關文件（應指權狀），
        並非借閱。查房屋及土地所有權狀為處分不動產之重要
        文件，自訴人何以輕易即交付他人觀覽？若為借閱，以
        影本提示即可，何以須將原本交付？可徵其舉並非單純
        借閱而已，自訴人所指實有可疑之處。
      (2)自訴人於93年6 月15日警詢中所為之指訴，固屬證人於
        審判外之陳述，又未據被告同意具有證據能力，依刑事
        訴訟法第159 條第1 項規定，即乏證據能力，而不得據
        為不利被告認定之依據，然仍得用以彈劾自訴人證詞之
        信用性，以憑為有利被告認定之依據，合先敘明。觀之
        自訴人先於93年6 月15日警詢時陳稱：伊第1 次向被告
        借款時，房屋之相關證件即由被告持有，後來向被告要
        ，但被告不肯給，伊就至松山地政事務所申請補發，再
        將房地設定給林進錚。自訴人嗣於本院審理時則改稱：
        我說要賣房子還被告錢，被告說要幫我賣，所以我才把
        權狀交給她（本院94年6 月29日審判筆錄第10頁）。至
        本院具結作證時，復證以：90年3 月13日變更最高限額
        抵押設定為48 0萬元，伊有同意，辦好後，伊去向被告
        拿權狀，被告說淹水，沒有辦法還，伊2 年後才又去申
        請補發，因為陸續向林進錚借現金共240 萬元，再將系
        爭房地設定抵押權給林進錚（本院94年8 月24日審判筆
        錄第4 頁）。自訴人就交付系爭房地所有權狀之時點、
        緣由，所述前後不一，不變者乃自訴人有交付權狀予被
        告之事實。
      (3)另細繹卷附之系爭房地之土地登記申請書、抵押權設定
        契約書、印鑑證明等登記資料，可知自訴人曾於88年12
        月6 日，將系爭房地設定200 萬元最高限額抵押權給劉
        欣宜（即被告之女），所附自訴人之印鑑證明為88年12
        月8 日申請；上開最高限額抵押權再於90年3 月13日，
        變更權利價值為480 萬元，所附印鑑證明則為90年2 月
        20日申請；嗣於92年10月24日，系爭房地另設定第2 順
        位之260 萬元最高限額抵押權予林進錚，所附印鑑證明
        為92年9 月12日申請；以上3 式印鑑證明均不相同。又
        參以自訴人曾於92年9 月12日申請補發權狀，經臺北市
        松山地政事務所以92年9 月17日北市松地一字第0923
        1185301 號公告在卷，有該公告附卷可按。以自訴人同
        時於92年9 月12日申請補發所有權狀，並變更印鑑證明
        ，可知其所為別有目的，若佐以證人林進錚於93年6 月
        20日警詢時所稱：伊自89年年中起至92年10月間，陸續
        借260 萬元給自訴人，後來自訴人房子要設定抵押給伊
        ，自訴人說資料交給一徐姓女子（應指被告），但未還
        ，就去地政事務所辦補發並公告等語，更確認自訴人確
        有主動交付系爭房地之權狀予被告，其所為補發之舉，
        無非為阻止被告使用保管中之權狀及印鑑證明等資料，
        或為免被告知悉自訴人再設定第2 順位抵押予林進錚之
        事，由此益見之被告前揭所辯自訴人有交付所有權狀及
        印鑑證明乙事，並非子虛。
    2.再查，被告主張因為自訴人借款交付之支票退票，而約定
      將系爭房屋過戶給被告，為節稅之故，無法即時過戶，遂
      將房屋先交由給被告使用，上情雖據自訴人否認在卷，惟
      查：
      (1)自訴人就何時知悉房屋遭被告出租乙事，自訴人於93年
        6 月15日警詢時陳稱：是91年9 月間至該處整理時，發
        現被告私自更換鑰匙，將房子出租，於本院審理時，則
        結證改稱：是93年初，收到法院的查封通知，伊才去現
        場，才知道房子遭被告出租他人（本院94年8 月24日審
        判筆錄第6 頁），已有前後所述不一之瑕疵可指。自訴
        人另結證稱：每月1 萬5,000 元租金收入對伊很重要，
        系爭房子之前租給甲○○至87年為止，後來還有租給1
        個賣衣服的，租了1 年，之後就未再出租，因為打算要
        賣掉，91年8 月前房子未租人（本院94年8 月24日審判
        筆錄第5 頁至第8 頁）。自訴人所謂自身經濟狀況不佳
        ，每月1 萬5,000 元對其家庭生活而言係重要之收入來
        源，果若屬實，以其亦居住於臺北市區，焉會就房屋之
        使用狀況未加聞問？且竟長時間將房子空置，未加出租
        以收取每月租金？此已與常情相悖。
      (2)質以證人丙○○結證稱：承租系爭房子是與被告接洽，
        被告1 個月收1 萬6,000 元租金，被告未說房子是她所
        有，但她有說是屋主欠錢，大約欠600 多萬元，有設定
        480 萬元抵押，房子給她抵債，可以由她出租，被告還
        有說房子裡面有公司登記，也有欠稅，暫時沒辦法過戶
        ，1 年之後就可以給她過戶，承租期間有收到收件為個
        人也有公司名字的信件；伊第1 次見到自訴人是承租1
        年多後，是房子被查封之後沒有多久，自訴人有來過，
        她也知道伊住那裡，希望把房租交給她，她有表明是屋
        主，但沒有拿什麼文件給伊看，所以伊未交房租給她，
        後來自訴人也沒有繼續打電話或出面表示係屋主，要向
        伊收租金，也沒有要求搬走，或是寄存證信函之類（本
        院94年6 月29日審判筆錄）。查證人丙○○上開證詞核
        與被告所辯相符，況且自訴人亦自承：系爭房子內確實
        有公司登記，伊也沒有向丙○○要租金，或要他搬走等
        情（本院94年8 月24日審判筆錄第6 頁），足見證人丙○○所述並非虛構，其僅係一般承租房屋之房客而已，
        與自訴人或被告之間，並無特殊情誼，衡情應無曲意迴
        護任何一方而致己身罹於偽證重典之必要，其證言應堪
        採信。自訴人若事先並不知情，係收到查封拍賣通知後
        ，才前往查看，則其何以並未主張敦請房客丙○○搬家
        ，復未向丙○○表示欲收取租金，嗣亦未積極處理此事
        ，可見自訴人並未以系爭房屋之所有人自居，而係交由
        被告處理，被告此部分辯解亦屬實在。
    3.又查，被告聲請傳訊先前於91年間承租系爭房屋之黃姓房
      客，欲證明自訴人當時提前向該房客解約，以便將系爭房
      屋交由被告使用，被告亦曾與該名房客聯絡，表明如自訴
      人不願退還押金，被告願代為償還，嗣該房客向被告陳稱
      自訴人已退還押金，房客則先行遷出，自訴人始於91年9
      月將房子及鑰匙交予被告，再出租予丙○○，被告更欲執
      此證明自訴人長達1 年7 月期間，均未有任何異議，於93
      年3 月始提起本件訴訟，可知自訴人之主張不實。被告就
      此部分僅提出該名房客所使用之0000000000號行動電話供
      本院調查，惟經本院查詢結果，該門號之使用人為甲○○
      ，經傳喚未著，此有遠傳電信股份有限公司94年6 月2 日
      函文、法務部戶役政連結作業系統查詢報表在卷可考，被
      告亦表示捨棄此部分之調查，因本案事證已明，詳如上述
      ，故該證據並無繼續調查之必要，亦不得以此執為不利於
      被告之認定，附此敘明。
  (四)綜上所述，自訴人既積欠被告金錢在先，復為處理債務，而
    交付系爭房地所有權狀、印鑑證明予被告，並於被告將系爭
    房屋出租期間，未加聞問，亦未主張任何權利，可證被告對
    於系爭房地確實有使用、收益之權利，其將之出租並收取租
    金，係經自訴人之授權，至為灼然，故被告於房屋租賃契約
    書上簽署自訴人之姓名，將房屋出租，並非偽造署押及偽造
    文書之行為。此外，復查無其他積極證據足資證明本件被告
    確有偽造文書之犯行，自屬不能證明其犯罪，揆諸前開法條
    及判例之意旨，爰為無罪判決之諭知。
四、本案既應諭知無罪之判決，則移送併辦之臺灣士林地方法院
    檢察署93年度偵字第7833號案件中，被告涉嫌偽造本件房屋
    租賃契約書後，進而竊佔系爭房屋，並以自訴人名義冒簽票
    號為0000000 號、發票日為90年3 月13日、到期日為91年4
    月25日、金額為500 萬元之本票，將上開房屋向地政機關設
    定較原本約定金額為高之最高限額抵押權，而涉犯竊佔、偽
    造有價證券等罪嫌，與本案自訴事實即難認具有牽連犯之裁
    判上一罪關係，宜退由檢察官另行偵結，附此敘明。
據上論斷，應依刑事訴訟法第343 條、第301 條第1 項，判決如
主文。
中　　華　　民　　國　　94　　年　　9 　　月　　16　　日
                  刑事第六庭審判長法  官  李育仁
　　                              法  官  許辰舟
　　                              法  官  黃潔茹
以上正本證明與原本無異。
如不服本判決，應於判決送達後10日內，向本院提出上訴狀。
                                  書記官  柳瑞宗
中　　華　　民　　國　　94　　年　　10　　月　　17　　日
